臺灣臺南地方法院民事裁定　　　　　　100年度消債聲字第9號
債　務　人　蕭瑛棋
上列當事人因消費者債務清理事件聲請免責，本院裁定如下：
    主    文
債務人蕭瑛棋不免責。
    理    由
一、按債務人有下列各款情形之一者，法院應為不免責之裁定。
    但債務人證明經普通債權人全體同意者，不在此限：四、因
    浪費、賭博或其他投機行為，致財產顯然減少或負擔過重之
    債務，而生開始清算之原因。消費者債務清理條例第134 條
    第4 款定有明文。揆諸消費者債務清理制度，並非在縱容債
    務人奢侈浪費，使債務人恣意消費所造成之債務，轉嫁由債
    權人負擔，而係為妥適調整債務人與債權人及其他利害關係
    人間之權利義務關係，保障債權人獲得公平受償，並謀求債
    務人經濟生活之重建復甦機會所設。倘債務人於聲請清算前
    之相當期間內，利用信用金融之機會，恣意為非屬通常生活
    所需之鉅額消費或作奢侈性、浪費性之消費，而不在意日後
    履行債務之清償能力，於此情況下，若允債務人得藉由消費
    者債務清理條例中之免責制度，以規避其應負擔之償還責任
    ，不僅破壞社會經濟之公平交易秩序，亦容易肇致道德危險
    ，顯非消費者債務清理條例之立法目的。是債務人免責制度
    之正當性，自須立基於保障誠實勤勉之債務人之經濟生活重
    建復甦之目的甚明。
二、經查債務人於民國97年7 月7 日具狀聲請消費者債務清理更
    生，前經本院於97年12月25日裁定開始更生程序，嗣因債務
    人所提之更生方案未能依消費者債務清理條例第59條、第60
    條規定獲得債權人會議之可決，又無穩定收入足供履行更生
    方案，本院因之將更生程序變更為清算程序，並於98年12月
    3 日裁定開始清算程序，但因債務人並無財產足敷清償財團
    費用及財團債務，經本院於99年12月8 日裁定終止清算程序
    ，債權人之分配總額為新台幣（下同）0 元等情，業據本院
    依職權調閱本院97年度消債更字第671 號、98年度執消債更
    字第26號、98年度消債清字第55號、98年度司執消債清字第
    50號民事卷查對屬實。
三、又查本院依職權函請債權人提供債務人之消費明細，經各債
    權人函覆債務人使用台新國際商業銀行股份有限公司（下稱
    台新銀行）、萬泰商業銀行股份有限公司（下稱萬泰銀行）
    、大眾商業銀行股份有限公司（下稱大眾銀行）、聯邦商業
    銀行股份有限公司（下稱聯邦銀行）信用卡消費、預借現金
    、信用貸款之情形為：台新銀行表示：債務人之現金卡產品
    於93年7 月8 日放款，93年7 月提領5 萬元、94年1 月提領
    7 萬元、同年2 月提領4 萬元、同年3 月提領6 萬元、同年
    9 月提領4 萬元、同年10月提領4 萬元。信用卡產品94年3
    月9 日開卡，觀其信用卡消費記錄，多筆燦坤實業股份有限
    公司分期款、94年4 月17日家樂福中正倉庫消費1,925 元、
    95年5 月21日家樂福中正倉庫消費1,275 元、預借現金，且
    自92年7 月24日至94年5 月22日累計消費達94,513元，其中
    包含遠東百貨（92年8 月至10月）、銀樓珠寶（93年2 月24
    日），其他多為量販店及燦坤3C等花費。另萬泰銀行表示：
    由債務人之現金卡客戶交易明細表，可得知債務人歷來貸／
    還款記錄，其於92年8 月首次動用後即當月預借現金達15,0
    00元，其後較為異常或大額預借現金分別係於92年9 月至12
    月間大額預借現金達98,000元，93年1 月至2 月間大額預借
    現金48,000元，93年12月間大額預借現金2 萬元，94年4 月
    至8 月間大額預借現金6 萬元，期間則均僅繳還部分款項而
    已。另債務人之信用卡刷卡明細有93年4 月於台新銀行預借
    現金2 筆計25,000元，93年9 月至95年2 月於中國信託銀行
    預借現金11筆計27,000元，另93年9 月於遠傳電信刷卡消費
    7,800 元，94年1 月於家樂福刷卡消費珠寶5,320 元。又大
    眾銀行表示：債務人現金卡於91年11月提領現金2 萬元，91
    年12月提領現金1 萬元，92年12月提領現金14,000元，93年
    1 月提領現金10,200元，93年5 月提領現金20,200元，93年
    6 月提領現金20,200元，94年4 月提領現金5,100 元，94年
    5 月提領現金30,300元，94年6 月提領現金23,300元等。聯
    邦銀行表示：債務人之現金卡債務為28,209元、信用卡債務
    為12,543元。有台新銀行函及其檢附之現金卡消費明細、萬
    泰銀行陳報狀及其檢附之客戶交易明細表、信用卡帳款通知
    書、大眾銀行聲請狀及其檢送之現金卡提領明細、聯邦銀行
    陳報狀等資料在卷足憑。
四、本件債務人就其有無免責、不免責事由，固稱：本人約於91
    年開始使用聯邦銀行信用卡，一開始僅使用於家樂福刷卡買
    部分家庭用品，在此之前，家裡遇有需購買之家庭用品，皆
    是大女兒刷卡代為購買；聯邦銀行現金卡則是用在二女兒結
    婚時，借出做為支付部分臨時開銷使用。債務人之先生沒有
    收入，有3 個小孩，大女兒要支付補校、生活開銷，以及替
    家中刷卡購買家庭用品，經過幾年而累積下來十來萬的信用
    卡費；二女兒已出嫁，有自己的家計要負擔，無力再協助家
    裡；小兒子因成績不好只得在對分數不甚要求的私立高職唸
    書，除了學費外的開銷，交通費用也是生活裡的一大負擔。
    至此開始，每個月生活偶有不夠需要應急，所以申辦了大眾
    銀行現金卡，開始用以週轉支付聯邦銀行的信用卡費和部分
    的生活開銷，以及部分房貸。到了91、92年，身體開始發現
    肝炎指數高升，無力承重，手無法高舉，被老闆判定工作狀
    況不佳；有時能上班，有時又必須請假去看醫生，導致工作
    收入不甚穩定，且開始支付醫療費用。92年，先後向台新銀
    行和萬泰銀行，申辦現金卡和信用卡，用以因應漸漸付不出
    的大眾銀行現金卡費用、聯邦銀行信用卡費和聯邦銀行現金
    卡費。93年2 月15日在特力翠豐股份有限公司買了1 套廚櫃
    ，用以更換家中老舊破損廚櫃；93年2 月24日在金利興銀樓
    珠寶有銀公司買6,900 元金飾給大女兒訂婚用；93年初因家
    中洗衣機壞掉，冰箱冷度不足，故在燦坤購買家電；而家樂
    福的消費，一直以來多為家庭日常使用的茶米油鹽醬醋茶和
    民生必需品。93年上半，身體開始嚴重不適，本來還能多少
    補貼生活的工作，卻被老闆辭退；93年10月，身體狀況確定
    為重大傷病，領到重大傷病卡，至此身體每況愈下，除了到
    成大、奇美等醫院看病外，還遠到高雄高樹鄉看中醫和針灸
    ，每趙要花上1 千多元，1 個禮拜要去1 次，持續看了1 年
    左右，雖然費用高昂，都是從現金卡裡借錢出來看，為的就
    是希望能有好轉的一天，讓自己為自己的負債負起責任。從
    93年後，找到的工作多是臨時性工作，或是家庭代工，中間
    身體一度好轉一些，但年歲已過50，只找到一家比較長期的
    臨時性計件工作，不過，收入也不甚穩定；到95年初，發現
    日漸高漲的應付金額加上沉重的利息，多過了這一點點微薄
    又不穩定的收入，只能申請無擔保還款計晝，期盼這臨時性
    計件收入還能夠讓自己加減多還一點本金，借錢還上了頭期
    ，又繳過幾期，發現自己的臨時性計件收入連協商後的分攤
    金額都繳不出來，也無法再找到其他支援時，只得透過法律
    扶助基金會申請更生。一開始提出更生，希望自己能在有能
    力的時間裡多還一些，結果竟遇到金融海嘯，又因本人身體
    不靈活，手腳不能如年輕人快速，所以老闆在工作有限的情
    況下，辭退本人。這幾年來，雖然身體偶爾有好轉，但看醫
    生還是免不了，最近1 、2 年，身體不適也再度找上門了，
    持續到奇美回診是本人每一陣子就要做的功課；目前除了做
    一些環保回收和家庭收工，勉強維持基本生活開銷，兒子也
    成家了，僅能資助3 、4 千元，女兒們各自有家庭，只能偶
    爾買買菜，資助5 百元、1 千元。負擔最大的房貸，目前因
    88水災暫停繳納中，但也快回到正常繳納時間，未來的生活
    不知怎樣才能往下走？欠各家銀行的負債，是本人在身強體
    壯時，未曾想過負擔不出來的，如果有健康的身體和年輕的
    本錢，今天也不會想走到清算這一步云云。惟查：
（一）債務人於申辦台新銀行信用卡時，填載年收入23萬元；復
      於申辦萬泰銀行現金卡時，填載月收入19,000元，有債務
      人之台新銀行信用卡申請書、萬泰銀行現金卡申請書各1
      件（見本院98年度執消債更字第26號卷第29頁、第35頁）
      在卷可稽，堪認債務人之月薪約有19,000元。又債務人於
      91年11月開始使用現金卡預借現金，迄至95年3 月為止，
      期間有多筆單月超出5 萬元之大額借款，例如93年7 月借
      款金額53,000元、94年1 月借款金額77,000元、同年3 月
      66,000元、同年4 月65,100元、同年10月54,200元，總計
      現金卡預借現金金額達1,080,700 元，平均每月借款金額
      為26,359元（1,080,700 ÷41＝26,359，元以下4 捨5 入
      ，下同）。其中93年1 月至95年3 月間現金卡預借現金金
      額高達904,700 元等情，亦有台新銀行提出之債務人現金
      卡消費明細、萬泰銀行提出之債務人客戶交易明細表、信
      用卡帳款通知書、大眾銀行提出之債務人現金卡提領明細
      等資料在卷可查。惟以內政部所公布91至95年度臺灣省每
      人每月最低生活費分別為8,433 元、8,426 元、8,529 元
      、8,770 元及9,210 元計算，債務人每月平均生活費應以
      8,674 元｛（8,433 ＋8,426 ＋8,529 ＋8,770 ＋9,210
      ）÷5 ＝8,674 ｝計算，則債務人當時每月之薪資顯足支
      應此生活費用。又債務人於93年僅有臨時工作收入，並於
      93年10月後，有1 年時間須每週看中醫支出1 千多元，但
      再加計每月8 千元之中醫費用，債務人每月之平均花費亦
      僅16,674元（8,674 ＋8,000 ＝16,674），是以債務人93
      年後之預借現金情形，可知債務人93年後平均每月借款金
      額為33,507元（904,700 ÷27＝33,507），則債務人日常
      生活費用既由信用卡刷卡支付，每月平均卻仍再向銀行借
      支3 萬多元，顯有奢侈、浪費之舉。至債務人主張須支付
      債務人之子之學費及交通費用云云，則因債務人之子為72
      年生，其於91年間已19歲，具工作能力，債務人復未提出
      其支付債務人之子之學費、交通費等相關證明，則債務人
      主張支付上開等費用，亦無可採。
（二）再查債務人之配偶黃正籐於84年6 月10日自臺南市木工業
      職業工會退保後即未再加保，94年、95年查無所得，惟黃
      正籐提供門牌號碼臺南市○○區○○街1 段96號房屋1 棟
      ，並以本件債務人為連帶保證人，向國泰人壽保險股份有
      限公司設定抵押權作為借貸之擔保，該筆借款截至99年1
      月4 日前均正常繳款等情，有本院依職權調取黃正籐之勞
      保資料1 件及稅務電子匝門財產所得調件明細表2 件附於
      本院97年度消債更字第671 號更生事件，與國泰人壽保險
      股份有限公司99年1 月4 日陳報狀1 件附於本院98年度司
      執消債清字第50號清算事件卷內可稽，復經債務人自陳其
      配偶無收入，堪認債務人預借之現金有用以支付上開房貸
      ，則債務人為替其配偶保有上開不動產，另為借款以履行
      配偶之抵押債務，而於清算程序時，復因上開不動產價值
      無行使夫妻剩餘財產差額分配請求權之實益，使債務人之
      配偶得繼續保有上開不動產，債務人亦得繼續使用上開不
      動產等行為，顯屬投機行為，就其債務之發生，自難認非
      可歸責於債務人之事由，有以不免責加以制止之必要。
（三）再者債務人在未完全清償先前所積欠之預借現金、信用卡
      等債務之情形下，又持續使用預借現金或信用卡消費之方
      式致迅速累積債務，其財務之操作，遠逾其收入及經濟狀
      況，完全未考量日後履行債務之清償能力，顯係將自身消
      費、借貸之風險全部轉嫁由債權人承擔，難謂非投機之行
      為，則於債務人有浪費、投機之情況下，若允債務人得藉
      由消費者債務清理條例中之免責制度，以規避其應負擔之
      償還責任，顯與該制度係為保障誠實勤勉之債務人經濟生
      活重建復甦之立法目的有違。況債務人對於經濟狀況不佳
      並未有所警惕，亦未見其有何緊縮消費並戮力還款之行為
      ，債務人上開消費及借貸情形亦顯非必要，自堪認債務人
      為上述非必要之消費支出，顯已逾越日常生活所必須，而
      有恣意擴張信用及浪費情事。
五、綜上所述，債務人既有消費者債務清理條例第134 條第4 款
    規定「因浪費、賭博或其他投機行為，致財產顯然減少或負
    擔過重之債務，而生開始清算之原因」之不免責事由，依該
    規定及首段說明，自應對債務人為不免責之裁定，爰裁定如
    主文所示。
中    華    民    國   100    年    5     月    26    日
              民事第三庭    法  官  林雯娟
上為正本係照原本作成。
如不服本裁定，應於裁定送達後10日內，以書狀向本院提出抗告
，並繳納抗告費新臺幣1,000 元。
中    華    民    國   100    年    5     月    26    日
                            書  記  官  楊建新